【裁判字號】    98,訴,400
【裁判日期】    981202
【裁判案由】    清償借款
【裁判全文】
臺灣士林地方法院民事判決               98年度訴字第400號
原      告  永豐商業銀行股份有限公司
法定代理人  乙○○
訴訟代理人  甲○○
            壬○○
            辛○○
            子○○
被      告  丙○○○○○○
訴訟代理人  癸○○
被      告  丁○○
                        2號4.
訴訟代理人  賴傳智律師
上列當事人間請求給付借款事件，本院於98年11月25日言詞辯論
終結，判決如下：
    主  文
被告應連帶給付原告新台幣伍拾玖萬零捌佰貳拾壹元。
原告其餘之訴駁回。
訴訟費用新臺幣貳萬零貳佰零陸元，由被告連帶負擔陸仟伍佰元
，其餘由原告負擔。
    事實及理由
一、按訴狀送達後，原告不得將原訴變更或追加他訴，但請求之
    基礎事實同一者、擴張或減縮應受判決事項之聲明者，不在
    此限，民事訴訟法第255 條第1 項第2 、3 款定有明文。本
    件原告起訴時僅聲明請求被告鍾定鈞給付原告新台幣（下同
    ）605,917 元及自民國83年2 月2 日起至清償日止，按年利
    率百分之15計算之利息並按年利率百分之3 計算之違約金。
    嗣於98年4 月14日具狀變更訴之聲明為請求被告連帶給付原
    告1,124,627 元及其中875,494 元自85年2 月15日起至清償
    日止，按年利率百分之15計算之利息並按年利率百分之3 計
    算之違約金；嗣又於98年6 月29日具狀變更訴之聲明為請求
    被告連帶給付原告1,934,725 元，後又於98年11月23日更正
    為1,929,337 元，核屬請求之基礎事實同一及擴張、減縮應
    受判決事項之聲明，應予准許。
二、原告起訴主張：原告原名台北區中小企業銀行股份有限公司
    ，業經更名為台北國際商業銀行股份有限公司，嗣又與建華
    商業銀行股份有限公司合併，並以建華商業銀行股份有限公
    司為存續公司，嗣又更名為永豐商業銀行股份有限公司。被
    告鍾定鈞於81年4 月25日向原告借款250 萬元，並以被告之
    被繼承人蕭漢春為連帶保證人，嗣因未能按期清償借款，經
    向本院聲請以81年度拍字第1212號拍賣抵押物裁定暨確定證
    明書為執行名義，聲請拍賣訴外人蕭漢春名下坐落臺北市○
    ○區○○段1 小段343 地號土地暨其上門牌號碼臺北市○○
    區○○街88巷3 號房屋，經本院以82年度執字第955 號受理
    ，於82年8 月17日以1446萬元拍定，82年12月6 日實行分配
    ，原告受償執行費9 萬1,690 元、第1 順位抵押權1,163 萬
    5,620 元（陳報債權總額1,319 萬6,365 元，含借款本金95
    0 萬元之利息95萬5,278 元及違約金14萬2,500 元，借款本
    金221 萬4,706 元之利息33萬4,051 元及違約金4 萬9,830
    元），不足額156 萬745 元，83年2 月2 日發款。另原告依
    抵銷權已於84年11月2 日及85年2 月15日自被告鍾用鈞帳戶
    抵銷存款共11356 元，全數沖銷違約金。又因本件原告於98
    年2 月17日聲請本院發支付命令，而被告於98年4 月29日當
    庭為時效抗辯，故原告雖不得請求本金，但對於利息部分，
    自93年2 月18日起至98年4 月29日止，共計1,217,381 元；
    違約金自83年2 月18日起至98年4 月29日止共計711,956 元
    之請求權時效則未消滅（最高法院97年台上477 號判決參照
    ），故變更為請求被告連帶給付1,929,337 元。
三、被告鍾定鈞則以下列陳述抗辯，並聲明(一)原告之訴駁回，(二)
    如受不利判決，願供擔保免為假執行。
  (一)依債權原本記載「本件債權人參加本院82年度執雙字第955
    號分配，於83年2 月2 日受償新台幣1,037,482 元」，然原
    告並未將此款項列入，如列入則借款業已全部清償完畢，不
    可能拖到84年11月2 日及85年2 月15日，將其帳戶存款各13
    32元及10,024元扣抵違約金。。
  (二)被告於81年4月27日只簽名，並未收到借款250萬元。
四、被告丁○○則以下列陳述抗辯，並聲明(一)原告之訴駁回，(二)
    如受不利判決，願供擔保免為假執行。
  (一)被繼承人蕭漢春乃被告之父親，於其在世時，被告從未聽聞
    其為人作保，況自83年往生迄今，被告亦從未接獲原告任何
    催收通知。
  (二)原告所提借據影本中蕭漢春之簽名，實與被告印象有異，故
    否認其真正，依民事訴訟法第357條規定，應由原告舉證。
  (三)縱借據簽名為真正，依原告所提分配表，難謂與本件請求有
    關；而繳款明細表亦係原告單方面製作，但未舉證。
  (四)本件利息及違約金債權之消滅時效，依民法第126 條規定，
    應僅五年，故罹於時效部分應不得請求。
五、得心證理由：
  (一)兩造不爭執之事實：
  1.被告鍾定鈞邀訴外人蕭漢春為連帶保證人，於81年4 月27日
    向原告前身臺北區中小企業銀行股份有限公司借款250 萬元
    ，約定按月攤還本息，如一次未依約償還者，喪失期限利益
    ，視為全部到期，借款人及連帶保證人應一次償還本息，並
    按週年利率15% 計付利息，暨逾期6 個月內按約定利率1 成
    加付違約金，逾期6 個月以上者按約定利率2 成加付違約金
    。
  2.訴外人蕭漢春於83年3 月9 日歿，被告蕭空峻、戊○○、己
    ○○、庚○○為其子女，其中戊○○、己○○、庚○○均拋
    棄繼承。
  3.原告前以本院81年度拍字第1212號拍賣抵押物裁定暨確定證
    明書為執行名義，聲請拍賣訴外人蕭漢春名下坐落臺北市○
    ○區○○段1 小段343 地號土地暨其上門牌號碼臺北市○○
    區○○街88巷3 號房屋，經本院以82年度執字第955 號受理
    ，於82年8 月17日以1446萬元拍定，82年12月6 日實行分配
    ，原告受償執行費9 萬1,690 元、第1 順位抵押權1,163 萬
    5,620 元（陳報債權總額1,319 萬6,365 元，含借款本金95
    0 萬元之利息95萬5,278 元及違約金14萬2,500 元，借款本
    金221 萬4,706 元之利息33萬4,051 元及違約金4 萬9,830
    元），不足額156 萬745 元，83年2 月2 日發款。
  4.系爭借據上載有本件債權人參加本院82年民執字第955 號分
    配，於83年2 月2 日受償1,037,842元。
  5.原告於98年2 月17日遞狀聲請對被告鍾定鈞及訴外人蕭漢春
    核發支付命令，本金部分已時效消滅。
  (二)本件經依民事訴訟法第271 條之1 準用同法第270 條之1 第
    1 項第3 款規定，整理並協議簡化爭點後，兩造同意協議簡
    化後之爭點為：(一)被告是否另已清償103 萬7,842 元而漏列
    於分配表？(二)原告請求之金額1,929,337 元（即5 年利息12
    1 萬7381元，93年2 月18日至98年4 月29日及15年違約金71
    萬1956元，83年2 月18日至98年4 月29日）是否正確？(三)原
    告請求之違約金是否過高而應酌減？(四)系爭250 萬元借據連
    帶保證人蕭漢春之簽名是否真正？茲分述如下：
  1.原告主張系爭借據上載有本件債權人參加本院82年執字第95
    5 號分配，於83年2 月2 日受償1,037,842 元，固為兩造所
    不爭執。然查：依卷附前述本院81年度拍字第1212號第16 6
    頁所製作之分配表（本院卷36頁），亦載有本件執行所得（
    即拍賣蕭漢春所有房屋）1446萬元，扣除土地增值稅2,732,
    690 元及訴訟費用並執行費91,690元後，被告受償11,727,3
    10元，尚有不足清償之債權原本1,560,745 元。又該執行事
    件，被告係申報本件系爭250 萬元信用貸款及另一筆950 萬
    元之抵押借款，兩筆債權均屬優先債權，而卷內並無被告另
    行清償1,037,842 元之證據，足證原告主張已另清償103 萬
    7,842 元而漏列於分配表，為無理由。
  2.按開始執行行為或聲請強制執行，與起訴有同一效力，而具
    有消滅時效中斷之效力。民法第129 條第2 項第5 款定有明
    文。而因開始執行行為所中斷之時效，應於執行行為終結時
    ，由此重行起算。最高法院89年度台上字第2544號判決意旨
    亦可供參照。本件原告執行程序因原告於83年2 月2 日獲分
    配而終結，則揆諸上揭法條意旨說明，原告就未獲受償之本
    金債權原本部分，應自此時即83年2 月3 日起重行起算15年
    ，即98年2 月2 日，是本件原告於98年2 月17日始聲請本院
    對被告發支付命令，請求本金部分，應已罹於時效。
  3.又民法第126 條規定：利息、紅利、租金、贍養費、退職金
    及其他一年或不及一年之定期給付債權，其各期給付請求權
    ，因五年間不行使而消滅。而按已發生之利息及違約金債權
    ，皆為獨立之債權，非民法第295 條第1 項所謂之從屬債權
    ，此觀同條第2 項明定，未支付之利息，推定其隨同原本移
    轉於受讓人，及同法第126 條就此另有短期時效之規定自明
    。而違約金係因債務人給付遲延時，債權人始得請求，既非
    定期給付之債，與民法第126 條所規定之性質不同，其時效
    期間應為15年。最高法院96年度台上字第2540號、95年度臺
    上字第633 號判決意旨可供參照。準此，利息及違約金即非
    屬從屬債權，而應與主債權的時效分別計算。惟違約金債權
    非屬定期給付債權，並無短期時效規定之適用。是本件原告
    就其所請求之利息部分，既未於提起本件訴訟前之5 年內，
    為任何中斷時效進行之行為，則本件關於發支付命令前5 年
    以上即93年2 月17日以前之利息部分，應已於罹於時效，被
    告就此部分為時效抗辯，應屬可採，則原告得請求5 年利息
    部分，應自93年2 月18日至98年2 月17日止，逾此範圍，為
    無理由。
  4.又依原告自認當初執行受償金額，係先沖本金，故本件系爭
    借款經沖抵後，本金尚餘605,971 元。是計算本件利息及違
    約金之本金，即應以605,971 元為基準，而非原告最後主張
    之1,650,745 元。是原告得請求之5 年利息總額為454,478
    元（605971*15%*5=454478）。
  5.原告請求之違約金是否過高而應酌減？
    按當事人約定之違約金過高者，得由法院依職權予以酌減。
    契約當事人約定之違約金是否過高，應依一般客觀之事實、
    社會經濟狀況、當事人實際上所受損害及債務人如能如期履
    行債務時，債權人可享受之一切利益為衡量標準。而債務已
    為一部履行者，法院亦得比照債權人所受利益，減少其數額
    。是當事人所受之一切消極損害（即可享受之預期利益）及
    積極損害，均應加以審酌（最高法院84年度台上字第978 號
    意旨參照）。經查，兩造就利息約定為年利率15% ，逾期還
    款所約定之違約金為「逾期6 個月以內者，按借款利率10%
    ，逾期6 個月以上者，按借款利率20% 計算」，此有兩造不
    爭執之借據影本1 紙附卷足參，然經本院審酌被告業已為部
    分之清償，尚未清償之本金已罹於時效，而原告所受損害為
    欠款之利息及違約金損失。惟原告自83年間強制執行程序終
    結後，即未再積極追償，導致利息及違約金不斷累積，其怠
    於行使權利亦有可議之處，並近年來之利息甚低及社會經濟
    狀況不佳等一切情狀，認上開違約金之數額尚屬過高，應酌
    減為自83年2 月18日起至98年2 月17日止，按約定利率百分
    之15之1%計算違約金，較為適當。是原告得請求之違約金為
    136,343元（605971*1.5%*15=136343） 。
  6.被告蕭宇峻固否認系爭250 萬元借據上蕭漢春簽名之真正，
    然查：依本院調借蕭漢春於78年2 月28日在台北市銀行申請
    開戶之印鑑章，與蕭漢春於81年4 月22日向原告申請抵押借
    款上之印鑑章，依肉眼觀之及比對尺寸，兩者應屬相同。又
    本件250 萬元借據上蕭漢春之簽名，與前述蕭漢春於78年2
    月28日在台北市銀行申請開戶及前述抵押借款之借據上之簽
    名，當庭比對結果，其筆跡無論字體、走勢均屬相同；且被
    告鍾定鈞於本院亦自陳當初是其前妻戊○○須要錢，要求以
    其名義借款並提供其父蕭漢春為保證人，其於開戶將資料、
    印章留下來交給戊○○後就離開；另原告確有將借款250 元
    匯入被告鍾定鈞帳戶，亦有明細表在卷可參，益足證被告鍾
    定鈞確有向原告借款250 萬元並由蕭漢春為連帶保證人之事
    。是被告蕭宇峻抗辯借據上簽名非蕭漢春所簽，為無理由。
  7.綜上所述，原告依消費借貸及連帶保證契約，於請求被告連
    帶給付590,821 元之利息及違約金範圍內，為有理由，應予
    准許；至逾此部分之請求，則無理由，應予駁回。
六、本件訴訟費用額確定為20,206元（第一審裁判費），應由被
    告連帶負擔6,500元，其餘由原告負擔。
七、本件判決基礎已臻明確，兩造其餘攻防方法及訴訟資料經本
    院斟酌後，核與判決結果不生影響，故不另一一論述，併此
    敘明。
八、據上論結，原告之訴為部分有理由，部分無理由，依民事訴
    訟法第79條、第85條第2項、第87條第1 項判決如主文。
中    華    民    國    98    年    12    月    2     日
                  民事第一庭  法  官  李建忠
以上正本證明與原本無異。
如對本判決上訴，應於判決送達後20日內向本院提出上訴狀。
中    華    民    國    98    年    12    月    4     日
                              書記官  吳華瑋


司法院資訊處製作；財團法人民間司法改革基金會備份。
